---
title: "Przewidywanie typu guza mózgu"
author: "Edyta Margol"
format: html
editor: visual
---

## Wstęp

Projekt ma na celu stworzenie modeli klasyfikacyjnych umożliwiających przewidywanie typu guza mózgu (złośliwy/niezłośliwy) oraz ich walidację. Zbiór danych pochodzi ze strony \url{<https://www.kaggle.com/datasets/miadul/brain-tumor-dataset>} i zawiera 19 zmiennych:

-   Patient_ID: Unikalny identyfikator każdego pacjenta,

-   Wiek: Wiek pacjenta (w latach),

-   Płeć: Płeć pacjenta,

-   Tumor_Type: Typ guza - zmienna binarna (Malignant/Benign),

-   Tumor_Size: Rozmiar guza w centymetrach,

-   Location: Część mózgu, w której znajduje się guz ,

-   Histology: Typ histologiczny guza,

-   Stadium: Stadium guza,

-   Symptom_1: Pierwszy zaobserwowany objaw,

-   Symptom_2: drugi zaobserwowany objaw,

-   Symptom_3: trzeci zaobserwowany objaw,

-   Radiation_Treatment: Czy zastosowano radioterapię,

-   Surgery_Performed: Czy przeprowadzono operację,

-   Chemotherapy: Czy zastosowano chemioterapię,

-   Survival_Rate: Szacowany wskaźnik przeżycia pacjenta (w procentach),

-   Tumor_Growth_Rate: Tempo wzrostu guza (cm na miesiąc),

-   Family_History: Czy w rodzinie pacjenta występowały nowotwory mózgu,

-   MRI_Result: Wynik badania MRI,

-   Follow_Up_Required: Czy wymagana jest obserwacja.

Dane użyte w projekcie mają charakter symulowany, jednak mimo to przeprowadzenie eksploracyjnej analizy danych (EDA) ma dużą wartość. Taka analiza pozwala lepiej zrozumieć strukturę danych, wykryć potencjalne anomalie, zależności oraz wskazać dalsze kroki w kierunku budowy skutecznych modeli predykcyjnych.

```{r setup, include=FALSE}
knitr::opts_chunk$set(warning=FALSE, message=FALSE)
```

```{r}
library(rio)
Dataset <- import("brain_tumor_dataset.csv")
head(Dataset)
```

```{r}
summary(Dataset)
```

## 

Z analizy statystyk opisowych wynika, że:

-   Dane obejmują 20 000 przypadków pacjentów, w przedziale wiekowym od 20 do 79 lat.

-    Rozmiar guzów mieści się w zakresie od około 0,5 cm do 10 cm, ze średnią około 5,2 cm.

-    Tempo wzrostu guza oraz wskaźnik przeżycia wykazują zróżnicowanie, co może mieć znaczenie w kontekście budowy modelu predykcyjnego.

-    Wszystkie zmienne mają pełne dane – brak jest wartości brakujących, co sprzyja dalszej analizie i modelowaniu.

## Czyszczenie danych, eksploracyjna analiza danych (EDA) i wizualizacja danych

-   **Sprawdzenie braków danych:** zbiór nie zawiera brakujących wartości.

```{r}
colSums(is.na(Dataset))
```

-    **Usunięcie zbędnych kolumn:** identyfikatory (`Patient_ID`) zostały usunięte jako nieinformacyjne.

```{r}
Dataset <- Dataset[,-1]
```

-    **Rozkłady zmiennych numerycznych:**

```{r}
library(tidyr)

Dataset_long <- pivot_longer(Dataset, 
                             cols = c(Age, Tumor_Size, Survival_Rate,
                                      Tumor_Growth_Rate),
                             names_to = "variable",
                             values_to = "value")

library(ggplot2)

ggplot(Dataset_long, aes(x = value)) + 
  geom_density(fill = "magenta", alpha = 0.5) +
  facet_wrap(~ variable, scales = "free", labeller = labeller(variable = function(x) paste("Gęstość ", x))) +
  ggtitle("Gęstość różnych zmiennych") +
  theme(strip.text = element_text(size = 10, face = "bold"),  # Zmiana rozmiaru i stylu tytułów paneli
        plot.title = element_text(hjust = 0.5))  # Wyśrodkowanie tytułu głównego
```

> Analiza rozkładów zmiennych numerycznych pokazuje, że:

-   Rozkład wieku oraz rozmiaru guza jest stosunkowo równomierny, bez wyraźnych odchyleń.

-   Rozkład wskaźnika przeżycia ma charakter prawostronny – wielu pacjentów ma wysokie wskaźniki przeżycia.

-   Tempo wzrostu guza również ma umiarkowany rozrzut, co może być przydatne w segmentacji przypadków.

-   **Rozrzut wartości**

```{r}
ggplot(Dataset_long, aes(x = variable, y = value)) + 
  geom_boxplot() +
  facet_wrap(~ variable, scales = "free", ncol = 2, labeller = labeller(variable = function(x) paste("Boxplot dla zmiennej", x))) +
  ggtitle("Rozrzut wartości różnych zmiennych") +
  theme(strip.text = element_text(size = 10, face = "bold"),  # Zmiana rozmiaru i stylu tytułów paneli
        plot.title = element_text(hjust = 0.5))  # Wyśrodkowanie tytułu głównego
```

W analizie wykresów pudełkowych nie zaobserwowano istotnych wartości odstających. Rozkład zmiennych numerycznych, takich jak wiek, rozmiar guza, wskaźnik przeżycia i tempo wzrostu, jest stosunkowo symetryczny lub lekko rozciągnięty, co świadczy o braku skrajnych obserwacji, które mogłyby zaburzyć analizę statystyczną.

-   **Analiza częstości kategorii:**

```{r}
Dataset_long2 <- pivot_longer(Dataset, 
                             cols = c(Gender, Tumor_Type),
                             names_to = "variable")

library(ggplot2)

ggplot(Dataset_long2, aes(x = value)) + 
  geom_bar(fill = "magenta", alpha = 0.5) +
  facet_wrap(~ variable, ncol = 2, scales = "free", 
             labeller = labeller(variable = function(x) paste("Kategorie", x))) +
  ggtitle("Częstość kategorii różnych zmiennych") +
  theme(strip.text = element_text(size = 10, face = "bold"),
        plot.title = element_text(hjust = 0.5),
        axis.text.x = element_text(angle = 45, hjust = 1))
```

```{r}
Dataset_long2 <- pivot_longer(Dataset, 
                             cols = c(Location, Histology),
                             names_to = "variable")

ggplot(Dataset_long2, aes(x = value)) + 
  geom_bar(fill = "magenta", alpha = 0.5) +
  facet_wrap(~ variable, ncol = 2, scales = "free", 
             labeller = labeller(variable = function(x) paste("Kategorie", x))) +
  ggtitle("Częstość kategorii różnych zmiennych") +
  theme(strip.text = element_text(size = 10, face = "bold"),
        plot.title = element_text(hjust = 0.5),
        axis.text.x = element_text(angle = 45, hjust = 1))
```

```{r}
Dataset_long2 <- pivot_longer(Dataset, 
                             cols = c(Stage,Symptom_1),
                             names_to = "variable")

ggplot(Dataset_long2, aes(x = value)) + 
  geom_bar(fill = "magenta", alpha = 0.5) +
  facet_wrap(~ variable, ncol = 2, scales = "free", 
             labeller = labeller(variable = function(x) paste("Kategorie", x))) +
  ggtitle("Częstość kategorii różnych zmiennych") +
  theme(strip.text = element_text(size = 10, face = "bold"),
        plot.title = element_text(hjust = 0.5),
        axis.text.x = element_text(angle = 45, hjust = 1))
```

```{r}
Dataset_long2 <- pivot_longer(Dataset, 
                             cols = c(Symptom_2,Symptom_3),
                             names_to = "variable")

ggplot(Dataset_long2, aes(x = value)) + 
  geom_bar(fill = "magenta", alpha = 0.5) +
  facet_wrap(~ variable, ncol = 2, scales = "free", 
             labeller = labeller(variable = function(x) paste("Kategorie", x))) +
  ggtitle("Częstość kategorii różnych zmiennych") +
  theme(strip.text = element_text(size = 10, face = "bold"),
        plot.title = element_text(hjust = 0.5),
        axis.text.x = element_text(angle = 45, hjust = 1))
```

```{r}
Dataset_long2 <- pivot_longer(Dataset, 
                             cols = c(Radiation_Treatment,Surgery_Performed),
                             names_to = "variable")

ggplot(Dataset_long2, aes(x = value)) + 
  geom_bar(fill = "magenta", alpha = 0.5) +
  facet_wrap(~ variable, ncol = 2, scales = "free", 
             labeller = labeller(variable = function(x) paste("Kategorie", x))) +
  ggtitle("Częstość kategorii różnych zmiennych") +
  theme(strip.text = element_text(size = 10, face = "bold"),
        plot.title = element_text(hjust = 0.5),
        axis.text.x = element_text(angle = 45, hjust = 1))
```

```{r}
Dataset_long2 <- pivot_longer(Dataset, 
                             cols = c(Chemotherapy,Family_History),
                             names_to = "variable")

ggplot(Dataset_long2, aes(x = value)) + 
  geom_bar(fill = "magenta", alpha = 0.5) +
  facet_wrap(~ variable, ncol = 2, scales = "free", 
             labeller = labeller(variable = function(x) paste("Kategorie", x))) +
  ggtitle("Częstość kategorii różnych zmiennych") +
  theme(strip.text = element_text(size = 10, face = "bold"),
        plot.title = element_text(hjust = 0.5),
        axis.text.x = element_text(angle = 45, hjust = 1))
```

> Analiza rozkładu zmiennych kategorycznych wskazuje, że:
>
> -    Wartości w poszczególnych kategoriach są rozłożone dość równomiernie.
>
> -    Dla takich zmiennych jak płeć, typ guza, lokalizacja, stadium choroby czy zastosowane terapie nie zaobserwowano istotnej dominacji jednej kategorii.
>
> -    To świadczy o dobrze zbalansowanym zbiorze danych, co jest korzystne z punktu widzenia modelowania – nie wymaga on specjalnych zabiegów równoważenia klas.
>
> -    Obecność wielu różnych kategorii (np. objawów, lokalizacji, wyników MRI) sprzyja budowie modeli, które mogą uwzględniać złożone relacje między zmiennymi a typem guza.

```{r}
Dataset_long2 <- pivot_longer(Dataset, 
                             cols = c(MRI_Result, Follow_Up_Required),
                             names_to = "variable")

ggplot(Dataset_long2, aes(x = value)) + 
  geom_bar(fill = "magenta", alpha = 0.5) +
  facet_wrap(~ variable, ncol = 2, scales = "free", 
             labeller = labeller(variable = function(x) paste("Kategorie", x))) +
  ggtitle("Częstość kategorii różnych zmiennych") +
  theme(strip.text = element_text(size = 10, face = "bold"),
        plot.title = element_text(hjust = 0.5),
        axis.text.x = element_text(angle = 45, hjust = 1))
```

-   **Macierz korelacji dla zmiennych numerycznych:** analiza korelacji wykazała istotne zależności pomiędzy np. `Tumor_Size`, `Growth_Rate` a `Survival_Rate`.

```{r}
library(ggcorrplot)
Correlation_Variables <- Dataset[,c(1,4,14,15)]  
Correlation_matrix <- round(cor(Correlation_Variables, method = "spearman"), 2) 
p.mat_coefficient <- cor_pmat(Correlation_Variables)  
ggcorrplot(Correlation_matrix, lab = TRUE, p.mat = p.mat_coefficient)
```

Zmienne nie są ze sobą skorelowane, a zatem wszystkie mogą być wzięte do modeli, każda zmienna wnosi unikalną informację do modelu predykcyjnego.
